【裁判字號】    98,上訴,1796
【裁判日期】    980819
【裁判案由】    偽造文書等
【裁判全文】
臺灣高等法院刑事判決                98年度上訴字第1796號
上  訴  人  臺灣板橋地方法院檢察署檢察官
被      告  林  務
            甲○○
共      同
選任辯護人  鍾周亮律師
上列上訴人因被告等偽造文書等案件，不服臺灣板橋地方法院97
年度訴字第5519號，中華民國98年3 月17日第一審判決（起訴案
號：臺灣板橋地方法院檢察署97年度偵字第16669 號），提起上
訴，本院判決如下：
    主  文
上訴駁回。
    理  由
一、公訴意旨略以：被告林務及被告甲○○係母子，因被告林務
    自民國（下同）95年2 月5 日起自為會首，召集每會新臺幣
    （下同）2 萬元、會員連同會首共23會、每月5 日在臺北縣
    三重市○○路39巷124 號開標、會期自95年2 月5 日起，至
    96年12月5 日止之互助會，告訴人乙○○（簡稱告訴人）同
    意與被告甲○○共同合資參加1 會，並按月繳付會款予被告
    林務、甲○○，詎被告林務、甲○○竟共同基於偽造文書、
    詐欺之犯意，於不詳會期，未獲告訴人之同意，利用會員於
    投標單上僅書寫金額並未載明姓名，且會員亦向來未查證係
    何人得標之情形下，以告訴人之名義偽造標單，且向會員佯
    稱係告訴人得標，致其餘活會會員陷於錯誤，仍然交付會款
    共30餘萬元予被告林務，致生損害於告訴人及其餘活會會員
    。嗣因告訴人發現其已成為得標會員，因而向被告林務、甲
    ○○追索，被告林務、甲○○因而簽立本票、協議書分期還
    款，詎被告林務、甲○○未依約清償，亦避不見面，因認被
    告2 人所為，係犯刑法第216 條、第220 條、第210 條之行
    使偽造準私文書及同法第339 條第1 項之詐欺取財罪嫌。
二、按犯罪事實應依證據認定之，無證據不得認定犯罪事實；檢
    察官就被告犯罪事實，應負舉證責任，並指出證明之方法，
    刑事訴訟法第154 條第2 項、第161 條第1 項分別定有明文
    。又告訴人之告訴，係以使被告受刑事訴追為目的，是其陳
    述是否與事實相符，仍應調查其他證據以資審認；又認定犯
    罪事實應依證據，既為刑事訴訟法所明定，故被告否認犯罪
    事實所持之辯解，縱屬不能成立，仍非有積極證據足以證明
    其犯罪行為，不能遽為有罪之認定，最高法院30年上字第18
    31號、52年臺上字第1300號判例，可資參照。
三、訊據被告甲○○、林務均否認有何公訴意旨所稱之行使偽造
    準私文書及詐欺取財犯行，被告甲○○辯稱：伊確實曾同意
    與告訴人共同參加被告林務招募之互助會一會，但伊入會時
    經濟有問題就沒有繳會錢，告訴人亦未曾託伊轉交會款予被
    告林務，都是被告林務在處理，伊簽發本票及協議書係遭告
    訴人暴力脅迫下所簽立等語。被告林務辯稱：告訴人與被告
    甲○○約定共用1 會，但渠2 人都沒有繳會款，都是由伊繳
    納，伊當然有權標下該會等語。
四、公訴人認被告2 人涉犯上開行使偽造準私文書及詐欺取財罪
    嫌，無非係以被告林務、甲○○2 人於偵查中之供述、告訴
    人於偵查中之指訴、證人賴秀妃、彭喜輝、陳紅棗、高羽彤
    之證詞，以及協議書、本票、會單以及檢察署公務電話各1
    紙為其主要論據。
五、經查，被告甲○○雖辯稱：卷附之協議書及本票，係告訴人
    以強暴脅迫方式逼迫其簽立等情，惟其並未提出任何證據加
    以佐證，所辯尚不可採。至於被告林務雖辯稱：伊沒有收到
    告訴人之會錢等語，惟告訴人指認其有繳交一半之會錢等情
    ，核證人賴秀妃於偵查中結證稱：96年間，告訴人曾委託伊
    拿會錢給林務，總共約3 、4 次，每次約8 、9 千元等語（
    參97年度偵字第16669 號偵查卷第9 頁），堪認被告林務所
    辯，亦非可採。惟查：（一）告訴人提出在卷之協議書、本
    票影本各1 紙（參96年度他字第7116號卷第6 頁、第7 頁）
    ，固為被告甲○○所簽立。惟觀諸該協議書內容，僅載明被
    告甲○○願分期給付告訴人金錢，金額共計20萬元，至於本
    票乃被告甲○○依協議書內容所簽發，均無任何足以證明被
    告2 人犯罪之文字記載。是此等證據，至多足以證明被告甲
    ○○與告訴人間具有民事糾紛；（二）依告訴人於偵查中提
    出附卷之會單一紙（參96年度他字第7116號偵查卷第41頁）
    ，會員名單中確有告訴人之名字，堪認告訴人確有參加被告
    林務招募之互助會之事實。惟告訴人係與被告甲○○共同參
    加一會，不僅為被告甲○○供明在卷，並為告訴人所是認；
    （三）上開互助會為被告林務所招募，被告甲○○為被告林
    務之兒子，此點為告訴人與被告不爭之事實。而本件被告甲
    ○○與告訴人合資1 會，依告訴人之指訴，雖指稱：伊與甲
    ○○約定，本件互助會會單為伊之名字，僅伊有權利投標等
    語，惟為被告甲○○所否認，告訴人則並未提出積極證據加
    以證明，並自陳：伊與被告甲○○並無此項約定之證據等情
    （參96年度他字第7116號卷第15頁）。又被告甲○○因經濟
    困難未能繳交會錢，是被告甲○○之會錢，均由被告林務代
    繳，核與被告林務所供相符。準此，因告訴人與被告甲○○
    於本件互助會各參加半會而合組一會，兩人於本件互助會之
    權利相同，而被告林務基於互助會首之立場，以其子即被告
    甲○○未繳交該會一半會錢因而由其代繳，其主觀上已認定
    自己亦為會員身分，而被告甲○○未既與告訴人約定何人有
    權參與投標，被告林務因此自行投標並標得會款，不能逕認
    其主觀上具有偽造準私文書及詐欺之犯意；（四）告訴人自
    稱已繳交19期會款，除第一期繳1 萬元外，此後每期繳9 千
    元等情（同前他字卷，第3 頁，同前偵字卷，第13頁）。而
    觀諸本件合會採內標制，亦即業經得標之死會會員每期應繳
    交20000 元，未曾得標之活會會員每期應繳交20000 元扣除
    當期得標利息之金額，業經被告林務於原審供述明白，並為
    告訴人所不爭。告訴人若因被告林務得標後，已成為死會會
    員，依約應負擔死會會腳應付會款20000 元之半數，即為10
    000 元，惟因其不知被告林務已經將會標走之事實，仍按月
    繳付9000元，並未因被告林務之舉，而受有超額支付會款之
    不利益，亦無從據以認為告訴人曾因被告2 人之行為而陷於
    錯誤，致為金錢之給付；（五）被告林務雖於偵查中辯稱：
    不知告訴人與其子即被告甲○○合資一會互助會等語（參96
    年度他字第7116號卷第57頁），核與被告甲○○於偵查中所
    供：被告林務知道告訴人與伊合資一會互助會等語（參同上
    卷第58頁）不符，惟不論被告林務是否知悉告訴人與被告甲
    ○○共同參加一會，因被告甲○○並未繳交應負擔之會錢，
    而由被告林務代繳，被告林務嗣後投標並得標，未可逕認具
    有偽造準私文書及詐欺犯意，已如前述，自不得僅以被告林
    務所言不實，遽為不利於被告林務之認定；（六）證人高羽
    彤雖於偵查中證稱：97年8 月29日在蘆洲長安街249 巷11
    號1 樓，林務有跟告訴人承認，會是甲○○標走，錢是甲○
    ○拿走等語（參97年度偵字第16669 號卷第8 頁、第9 頁）
    ，僅係在場聽聞被告林務向告訴人之陳述，所為證言，不得
    作為認定本件被告2 人犯罪之直接證據。而證人彭喜輝於偵
    查中證稱：伊聽林務說，告訴人好像有把會錢拿給甲○○等
    語（參96年度他字第7116號卷第31頁），至多僅能證明被告
    林務標得會錢之後如何處理，亦不能作為認定被告2 人有公
    訴人所指犯行之直接證據。又被告林務標得會錢，既無直接
    證據證明其有何偽造準私文書之主觀犯意，證人陳紅棗於偵
    查中證稱：林務召募之互助會開標時，標單上會寫金額，但
    不寫名字等語（參同上卷第34頁），亦不足為不利被告2 人
    認定之依據。綜上所述，本件告訴人及被告甲○○2 人共用
    1 會，並未約定由何人出面投標，自不能因會單上為告訴人
    之名義，而否定被告甲○○亦有投標之權利。而被告林務為
    被告甲○○之生母，又為本件互助會之會首，於被告甲○○
    未繳納會款而為代繳之後，以代繳會錢之權利人自居，而參
    與本件互助會之投標、得標，尚在逕認有何公訴人所指之偽
    造準私文書及詐欺犯行。本件應屬告訴人與被告2 人間之民
    事糾葛，雙方應循民事途徑解決，此外復查無其他積極證據
    證明被告2 人有何其他犯行，應認本件不能證明被告2 人犯
    罪。
六、原審判決諭知被告2 人無罪，其理由雖與本院未盡相同，惟
    其結論則無不合，自應予維持。上訴意旨以：被告林務未否
    認係該合會之會首，於偵審中並自承其將告訴人的會標走等
    情，足認被告林務確未經告訴人同意即冒名投標、得標。又
    被告甲○○於偵審時均稱對該合會如何運作並不清楚，且與
    該合會毫無關係等語，是原審未敘明被告甲○○與該合會之
    關聯，逕予假設被告甲○○確有投標、取得合會金之行為，
    進而認定被告甲○○、林務均無成立上開犯行，判決理由難
    謂妥適。又據被告林務於偵審時之供詞，亦足認其確有於該
    合會會期間，冒用告訴人名義，在標單上書寫金額後投標並
    得標，而將標得之合會金供己使用之情，是其已具有不法所
    有意圖，復佐以卷附相關證據，則被告林務涉犯偽造準私文
    書及詐欺取財之犯行甚明，原審逕以前揭欠缺立論基礎之假
    設，遽認被告林務犯罪亦不能證明，而為無罪之諭知，難謂
    原審判決理由已屬完備等語，指摘原審諭知被告2 人無罪之
    判決不當。惟查，本件檢察官並未究明被告甲○○有無標會
    之權利，而因被告甲○○未繳納會款，嗣由被告林務代繳，
    被告林務以代繳會錢之會員自居而參與投標、得標，不能逕
    認被告林務因此有冒標之犯罪故意，自不能論被告2 人有共
    犯行使偽造準私文書犯行。而被告林務主觀上並無冒標他人
    會款之犯意，所為投標、得標之舉，以及將所得會款交與被
    告甲○○，均屬一般合會會員之權利行使，告訴人及其餘合
    會會員本係應基於合會契約繳納會款，尚非因被告2 人之行
    為陷於錯誤而為金錢給付，亦無從認定被告2 人有何共犯詐
    欺罪，已如前述。檢察官提起本件上訴，並未進一步提出積
    極證據以實其說，上訴意旨要係對原審依職權所為之證據取
    捨以及心證裁量，重為爭執，難認為有理由，應予駁回。
據上論斷，應依刑事訴訟法第368 條，判決如主文。
本案經檢察官何明楨到庭執行職務。
中    華    民    國    98    年    8     月    19    日
                  刑事第二十庭審判長法  官  楊貴雄
                                    法  官  林銓正
                                    法  官  鄧振球
以上正本證明與原本無異。
檢察官就偽造文書部分如不服本判決，應於收受送達後10日內向
本院提出上訴書狀，其未敘述上訴之理由者並得於提起上訴後10
日內向本院補提理由書（均須按他造當事人之人數附繕本）「切
勿逕送上級法院」。
                                    書記官  劉有志
中    華    民    國    98    年    8     月    20    日


司法院資訊處製作；財團法人民間司法改革基金會備份。
